臺灣臺北地方法院民事判決　　九十二年度簡上字第三六六號
　　上　訴　人　和隆榮化學股份有限公司
　　法定代理人　甲○○
　　訴訟代理人　陳志勇律師
　　複　代理人　莊志成律師
　　被　上訴人　顏吳美蓉
　　訴訟代理人　吳振賓律師
右當事人間確認本票債權不存在事件，上訴人對於中華民國九十二年三月七日本院臺
北簡易庭九十年度北簡字第二○七九七號第一審判決提起上訴，本院於九十三年一月
九日言詞辯論終結，判決如左：
    主      文
原判決關於駁回上訴人後開第二項之訴部分，及訴訟費用之裁判廢棄。
確認被上訴人就上訴人與蔡邦家於民國八十八年三月二十九日所簽發票號二三○三五
四號面額新臺幣伍佰萬元之本票逾新臺幣壹佰壹拾貳萬元部分之債權不存在。
其餘上訴駁回。
第一、二審訴訟費用由被上訴人負擔四分之三，餘由上訴人負擔。
    事      實
甲、上訴人方面：
  一、聲明：
    (一)原判決廢棄。
    (二)確認被上訴人就上訴人與蔡邦家於民國八十八年三月二十九日所簽發票號二三
      ○三五四號面額新臺幣（下同）五百萬元之本票債權不存在。
　二、陳述：除與原宣示判決筆錄記載相同者，茲引用之外，補稱：
    (一)被上訴人所執有之由上訴人與蔡邦家於八十八年三月二十九日所簽發票號二三
      ○三五四號面額五百萬元之本票（以下簡稱系爭本票）上之上訴人印文係偽造
      。
    (二)被上訴人執有系爭本票，無非係以其被繼承人顏鴻鈞借款五百萬元予上訴人為
      原因關係，惟上訴人並未收受顏鴻鈞之借款五百萬元，依上訴人於八十八年三
      月二十九日被脅迫所立之證明書，及於八十八年十一月十九日所立之承諾書，
      均不足以證明顏鴻鈞有交付借款之事實，且依兩造於九十年八月二十一日書立
      之協議書可證被上訴人並無借貸上訴人五百萬元。
　三、證據：除援用原審立證方法外，並聲請訊問證人陳美，及調閱臺灣士林地方法
      院檢察署九十年度偵字第二○四○號偵查卷宗為證。
乙、被上訴人方面：
　一、聲明：上訴駁回。
　二、陳述：援用原宣示判決筆錄之記載。
  三、證據：除援用原審立證方法外，並補提出證人巫月綢於臺灣士林地方法院檢察
      署九十年度偵字第二○四○號偵查卷宗第一九四頁之書狀為證。
    理　　　由
一、上訴人起訴主張：被上訴人所執有之系爭本票，並非上訴人所簽發，且上訴人亦
    未向被上訴人之被繼承人顏鴻鈞借取任何金錢，詎被上訴人竟仍執向本院聲請准
    予強制執行等情，求為確認被上訴人就系爭本票之本票債權不存在之判決。
    被上訴人則以：系爭本票乃上訴人與蔡邦家共同簽發，上訴人之簽名係由被上訴
    人訴訟代理人吳振賓律師代簽，並由上訴人法定代理人甲○○加蓋公司印章於其
    上，甲○○復在本票存根上簽名，以向金主之代表顏鴻鈞借錢，顏鴻鈞並當場交
    付現金五百萬元等語，資為抗辯。
二、上訴人主張被上訴人執有系爭本票，並向本院聲請准予強制執行之事實，業據其
    提出與所述相符之本院九十年票字第四六二九三號民事裁定一件（見原審卷第一
    四頁）為證，復為被上訴人所不爭執，自堪信為真實。
三、又上訴人主張系爭本票係偽造，且伊未受領任何借款，本票債權不存在等語，為
    被上訴人所否認，並以前開情詞置辯，則系爭本票是否為偽造，及系爭本票之債
    權是否存在，即為本件兩造之爭點所在（此亦為兩造所同意，見本院九十二年十
    二月三日準備程序筆錄所載兩造協議簡化爭點之內容─本院卷第六七頁）。爰將
    本院得心證之理由分敘如下：
    (一)系爭本票是否為偽造？
      1.按當事人主張有利於己之事實者，就其事實有舉證之責任，民事訴訟法第二
        百七十七條前段定有明文。又本票本身是否真實，即是否為發票人所作成，
        應由執票人負證明之責（參照本院五十年台上字第一六五九號判例），故發
        票人主張本票係偽造，應由執票人就本票為真正之事實，先負舉證責任。
      2.查系爭本票經原審命被上訴人提出原本，及土地登記申請書、臺北市政府建
        北市政府建設局第一科證明書（北市建一科00000000號）、Ａ組印
        文紙原本，送請內政部警政署刑事警察局鑑定，認系爭本票上「和榮隆化學
        工業股份有限公司」印文與Ａ組印文紙、土地登記申請書、臺北市政府建設
        局第一科證明書（北市建一科00000000號）上「和榮隆化學工業股
        份有限公司」印文相符，有該局九十一年八月六日刑鑑字第二○六四五四號
        鑑驗通知書在卷可稽（見原審卷第一三一頁）。參以上訴人於九十年九月十
        一日對被上訴人所發出台北郵局第一七三二一號存證信函亦自承於八十八年
        三月二十九日有簽發五百萬元本票一張等情（見原審卷第七五頁），足認系
        爭本票為真正。上訴人主張系爭本票為偽造，即無足取。
    (二)系爭本票之債權是否存在？
    　1.次按票據為無因證券，票據債權人就其取得票據之原因，固不負證明之責任
　　　　，惟執票人如主張票據係發票人向其借款而簽發交付，以為清償方法，發票
　　　　人復抗辯其未收受借款，消費借貸並未成立，則就借款之已交付事實，即應
        由執票人負舉證責任。
      2.被上訴人辯稱系爭本票係上訴人向顏鴻鈞借款五百萬元而交付，惟上訴人否
　　　　認收受借款云云，揆諸前揭說明，自應由被上訴人就該借款已交付之事實，
        負舉證責任。被上訴人於原審已提出收據（見原審卷第四四頁）、協議書（
        見原審卷第五二頁）、上訴人九十年九月十一日台北郵局第一七三二一號存
        證信函（見原審卷第五八頁）各一件為證。查：
        (1)上訴人於九十年九月十一日台北市郵局第一七三二一號存證信函中已自承
          其於八十八年三月二十九日與蔡邦家簽訂合約書，並簽發五百萬元本票一
          張、五百萬元收據二張、暨上訴人坐落高雄縣湖內鄉○○段八五之五、六
          、九地號土地所有權狀三張交由蔡邦家向顏鴻鈞借款五百萬元，蔡邦家僅
          代墊九十二萬元撤銷臺灣高雄地方法院查封之土地及費用二萬元外，其餘
          四百零六萬元全部被蔡邦家侵占取走等語（見原審卷第七五頁），顯見顏
          鴻鈞確實已交付借款五百萬元。
        (2)前揭收據為上訴人法定代理人所書立，為上訴人所自承（見原審卷第三四
          頁），自堪信為真正。且前揭收據復記載：「茲證明向顏鴻鈞先生借貸新
          台幣五百萬元正，八十八年三月二十九日　甲○○。」，足認上訴人與顏
          鴻鈞間有五百萬元之借貸關係存在。上訴人雖主張前揭收據與本件無關（
          見原審卷第三四頁），嗣再主張係巫月綢於九十年八月二十一日偕同被上
          訴人及三位流氓至甲○○住處脅迫甲○○所為（見原審卷第七一頁），惟
          均不能舉證以實其說，自不足採。至上訴人雖聲請訊問證人陳美（見本院
          卷第二一頁），然查上訴人已自承顏鴻鈞有交付五百萬元之借款，除原審
          卷第三四頁之收據外，上訴人亦另書立貸款同意書、貸款切結承諾書（見
          原審卷第四六、四七頁），是本院認無訊問證人陳美之必要。
        (3)前揭協議書為兩造及巫月綢於九十年八月二十一日共同書立，為兩造所不
          爭執，上訴人雖主張其於九十年九月十一日以台北市郵局第一七三二一號
          存證信函撤銷前揭協議書之意思表示，然未舉證其意思表示有何錯誤，其
          撤銷顯難認為合法。則依前揭協議書之記載：「一、丙方（即巫月綢）前
          介紹乙方（即被上訴人）貸款與甲方（即上訴人），而由甲方簽發八十八
          年三月二十九日新台幣（下同）五百萬元本票一張，八十八年三月二十九
          日五百萬元借據一張及甲方所有坐落高雄縣湖內鄉○○段八五之五、六、
          九地號土地所有權狀正本三張交給乙方，但乙方僅實際代墊付九十二萬元
          ，撤銷高雄地方法院執行拍賣案及支付介紹人旅費二十萬元，共一百十二
          萬元，此外，甲方無欠乙方任何借款，此經甲方、乙方、丙方三方當面確
          認之事實無訛。」等語，應認兩造間已就五百萬元借款債務為和解，並合
          意上訴人僅須負擔一百一十二萬元債務，則兩造自應受該和解協議之拘束
          。被上訴人辯稱前揭協議書因上訴人未履行而無效云云，於法無據，亦無
          足取。上訴人既自承尚未依前揭協議書履行，被上訴人對上訴人即仍有一
          百一十二萬元之債權存在，上訴人主張系爭本票之債權全部不存在，洵屬
          無據。
四、綜上所述，本件上訴人請求確認被上訴人就上訴人與蔡邦家於八十八年三月二十
    九日所簽發票號二三○三五四號面額五百萬元之本票逾一百一十二萬元部分之債
    權不存在，洵屬有據，應予准許，至其逾此範圍之請求，則屬無據，不應准許。
    原審就上開應准許部分，所為上訴人敗訴之判決，尚有未洽。上訴意旨指摘原判
    決此部分不當，求予廢棄改判，為有理由。至就不應准許部分，原判決所為上訴
    人敗訴之判決，並無不合。上訴意旨指摘原判決此部分不當，求予廢棄改判，為
    無理由。
五、據上論結，本件上訴為一部有理由，一部無理由，依民事訴訟法第四百三十六條
    之一第三項、第四百四十九條第一項、第四百五十條、第七十九條，判決如主文
    。
中　　　華　　　民　　　國　　九十三　　年　　　一　　　月　　　三十　　日
                                民事第一庭審判長法　　　官  謝碧莉
　　　　　　　　　　　　　　　　　　　　　　　　法　　　官　王貞秀
　　　　　　　　　　　　　　　　　　　　　　　　法　　　官　陳盈如
右正本係照原本作成
如對本判決上訴，須於判決送達後二十日內向本院提出上訴狀，同時表明上訴理由；
如已於本判決宣示後送達前提起上訴者，應於判決送達後十日內補具上訴理由（均須
按他造當事人之人數附繕本）。
中　　　華　　　民　　　國　　九十三　　年　　　一　　　月　　　三十　　日
                                                法院書記官  高秋芬
